【裁判字號】    95,自,36
【裁判日期】    970226
【裁判案由】    業務侵占
【裁判全文】
臺灣臺北地方法院刑事判決                95年度自字第36號
自  訴  人    勝達人力仲介有限公司
代  表  人    丙○○○
代  理 人     謝維仁律師
自  訴  人
即反訴被告    丁○○
代  理  人
兼反訴辯護人  謝維仁律師
被      告
即  反訴人    戊○○
選任辯護人
兼反訴代理人  毛英富律師
上列被告因偽造有價證券案件，經自訴人提起自訴及臺灣臺北地
方法院檢察署檢察官移送併辦（九十五年度偵字第一六六九九號
），且被告對自訴人丁○○提起誣告反訴，本院判決如下：
    主    文
丁○○意圖他人受刑事處分，向該管公務員誣告，處有期徒刑壹
年，減為有期徒刑陸月。
戊○○無罪。
    犯罪事實
一、丁○○為址設臺北市中正區○○○路九巷二○號一樓之勝達
    人力仲介有限公司（下稱勝達公司）實際負責人，自民國九
    十年起，為公司業務經營周轉之用，乃透過勝達公司之會計
    戊○○陸續向甲○○、鍾琬萍調借現金使用，並積欠在勝達
    公司擔任業務工作之己○○會錢未給付，而勝達公司亦積欠
    己○○薪資、業務獎金未給付。嗣於九十三年七月間某日，
    經與戊○○、己○○二人會算後，分別簽發如附表所示支票
    三紙予己○○、甲○○、鍾琬萍以償清償。詎丁○○明知如
    附表所示三紙支票為其本人所簽發，戊○○並無侵占勝達公
    司、丁○○之支票簿、印鑑章及偽造如附表所示三紙支票之
    情事，竟意圖使戊○○受刑事處分，於九十五年三月二十九
    日向本院提起自訴，誣指戊○○於九十三年至九十四年間，
    基於意圖為自己不法所有之概括犯意，利用其代勝達公司、
    丁○○保管支票簿及印鑑章機會，先後將如附表所示三紙空
    白支票侵占入己；復意圖供行使之用，於九十三年十一月五
    日、九十四年六月三十日及九十四年九月三十日，先後在如
    附表所示支票三紙上偽造簽發票面金額新臺幣（下同）一百
    六十五萬八千七百二十二元、一百五十萬元及二百萬元，並
    盜用勝達公司、丁○○印鑑章蓋用在如附表所示三紙支票上
    ，而偽造如附表所示三紙支票後，將如附表所示三紙支票分
    別交付予己○○、甲○○、鍾琬萍提示行使，涉有普通侵占
    、業務侵占及偽造有價證券罪嫌等語。
二、案經戊○○提起誣告反訴。
    理    由
壹、證據能力部分：
  一、按被告以外之人於審判外向法官所為之陳述，得為證據，
      刑事訴訟法第一百五十九條之一第一項定有明文。經查，
      證人郭永華在本院九十四年度簡上字第六六四號民事事件
      九十五年十二月十五日準備程序期日中以證人身分具結向
      法官所為之證述、被告戊○○在本院九十四年度簡上字第
      六六四號民事事件九十五年二月十四日準備程序期日中以
      證人身分向法官所為之證述，依刑事訴訟法第一百五十九
      條之一第一項規定，均得為證據。
  二、次按被告以外之人於審判外之言詞或書面陳述，除法律有
      規定者外，不得作為證據。被告以外之人於審判外之陳述
      ，雖不符前四條之規定，而經當事人於審判程序同意做為
      證據，法院審酌該言詞陳述或書面陳述作成時之情況，認
      為適當者，亦得為證據。當事人、代理人或辯護人於法院
      調查證據時，知有刑事訴訟法第一百五十九條第一項不得
      為證據之情形，而未於言詞辯論終結前聲明異議者，視為
      有前項之同意，刑事訴訟法第一百五十九條第一項、第一
      百五十九條之五分別定有明文。查，本院認定事實所憑之
      證據，部分屬傳聞證據，惟自訴人勝達公司、丁○○、自
      訴代理人、被告及其選任辯護人均未於本院言詞辯論終結
      前聲明異議，本院審酌該等言詞或書面陳述作成之情況，
      並無非出於任意性或不正取供，或違法或不當情事，且客
      觀上亦無不可信之情況，堪認為適當，依刑事訴訟法第一
      百五十九條之五第二項規定，均得作為證據，先予敘明。
貳、反訴有罪部分：
  一、訊據反訴被告丁○○固坦承其於九十三年五月間均已將勝
      達公司及其本人之支票簿、印鑑章收回，反訴人戊○○於
      九十三年七月間已無法取得勝達公司及其本人之印鑑章、
      支票簿等事實，惟矢口否認有何誣告犯行，辯稱：伊並未
      簽發如附表所示支票三紙，該三紙支票係反訴人利用為伊
      及勝達公司保管支票簿、印鑑章之機會侵占並偽造，反訴
      人雖已於九十三年七月間離職，但非不得於離職後填載如
      附表所示支票三紙之發票日及票面金額並加以行使；況且
      勝達公司並未積欠證人己○○薪資、業務獎金，互助會亦
      係反訴人以伊名義起會，伊並未收到會錢，更無向證人甲○○、鍾琬萍調借款項之情事，因伊曾詢問反訴人如附表
      編號二、三所示支票之下落，反訴人對伊表示業已作廢交
      回銀行，但如附表編號二所示支票竟於九十四年七月間遭
      提示，並因存款不足而退票，顯與反訴人所述不符，伊始
      就如附表編號三所示支票辦理掛失止付，並對反訴人提起
      自訴云云。經查：
  （一）反訴被告自九十年起即透過反訴人陸續向證人甲○○、
        鍾琬萍調借現金使用，並積欠證人己○○會錢未給付，
        而勝達公司亦積欠證人己○○薪資、業務獎金未給付；
        嗣於九十三年七月間某日，反訴被告與反訴人、證人己○○會算後，分別簽發如附表所示支票三紙予證人己○○、甲○○、鍾琬萍以償清償等事實，業據被告戊○○
        在本院九十四年度簡上字第六六四號民事事件九十五年
        二月十四日準備程序期日中以證人身分到庭證述屬實，
        復經證人己○○、甲○○、鍾琬萍分別於本院九十六年
        十二月十一日審判期日中到庭證述明確，並有支票、臺
        灣票據交換所（總所）退票理由單及臺灣銀行帳號00
        0000000000號帳戶活期存款存摺內頁及臺灣
        銀行光碟櫃歷史明細查詢系統（帳號00000000
        0000號帳戶）等件在卷可稽。
  （二）反訴被告於九十五年三月二十九日向本院提起自訴，指
        訴反訴人於九十三年至九十四年間，基於意圖為自己不
        法所有之概括犯意，利用其代勝達公司、丁○○保管支
        票簿及印鑑章機會，先後將如附表所示三紙空白支票侵
        占入己；復意圖供行使之用，於九十三年十一月五日、
        九十四年六月三十日及九十四年九月三十日，先後在如
        附表所示支票三紙上偽造簽發票面金額一百六十五萬八
        千七百二十二元、一百五十萬元及二百萬元，並盜用勝
        達公司、丁○○印鑑章蓋用在如附表所示三紙支票上，
        而偽造如附表所示三紙支票後，將如附表所示三紙支票
        分別交付予己○○、甲○○、鍾琬萍提示行使，涉有業
        務侵占及偽造有價證券罪嫌一節，有卷附刑事自訴狀一
        份在卷可考。
  （三）證人郭永華於本院九十四年度簡上字第六六四號民事事
        件九十五年十二月十五日準備程序期日到庭結證稱：反
        訴被告會在開好票後確認蓋章，通常都是反訴被告決定
        要付款，由別人開好票再確認等語，而證人乙○○於本
        院九十六年十二月二十七日審理期日時亦到庭結證稱：
        反訴人離職後支票即由證人即反訴被告母親丙○○○管
        理，伊則負責填寫支票金額，發現票不見後，反訴被告
        要伊陪同辦理掛失止付，因反訴被告說他字很醜，所以
        要伊填寫等語，足認反訴被告有要求勝達公司員工填載
        支票，再由其本人親自確認蓋章之習慣。
  （四）反訴被告雖辯稱勝達公司並無積欠證人己○○薪資、業
        務獎金，伊既不知標會的事，亦未授權反訴人起會，係
        反訴人擅用伊名義起會，伊未收到會錢云云，惟查：
      １、證人己○○於本院九十六年十二月十一日審理期日中
          到庭證稱：伊於八十八年底至九十三年七月間在勝達
          公司擔任業務兼外務，底薪兩萬元，業務獎金一件一
          萬五千元，從九十年至九十三年間，不是兩、三個月
          才給一次錢，就是給錢後又借回去，伊有參加反訴被
          告為會首之互助會，一萬元一會，總共有二十五人，
          中間因為吃下反訴被告姊姊游雅雯之合會，所以總共
          跟了兩會，於會單上編號十一之鄭先生倒會時，反訴
          被告亦曾叫伊致電鄭先生之母親。伊於九十三年七月
          間，與反訴人、反訴被告在反訴被告辦公室會算積欠
          之薪資、業務獎金、會錢後，反訴人在如附表編號一
          所示支票上填載票面金額，並經反訴被告用印簽發如
          附表一所示支票後交伊償債等語；證人郭永華於本院
          九十四年度簡上字第六六四號民事事件九十五年十二
          月十五日準備程序期日中以證人身分到庭結證稱：伊
          有參加以反訴被告為會首的互助會，會錢都拿至勝達
          公司給證人己○○或反訴人，反訴被告都在，但未領
          到錢，反訴被告把伊的會標走了，還欠二十四萬元未
          還，反訴被告好像也標走證人己○○的會，證人詹雅
          惠參加了兩會等語；證人乙○○於本院九十六年十二
          月二十七日審理期日中亦到庭證稱：證人己○○之臺
          灣銀行帳號000000000000號綜合存款存
          摺上「共領 65000（包括4000會錢）」等字語乃伊字
          跡，伊有聽說證人己○○、反訴人、反訴被告有起會
          等語，並有如附表編號一所示支票影本、臺灣票據交
          換所（總所）退票理由單、本院九十四年度簡上字第
          六六四號民事判決、最高法院九十六年度臺簡上字第
          二一號民事裁定、本院民事判決確定證明書及會單一
          紙在卷可考。
      ２、又反訴被告於本院審理中亦自承會單上聯絡電話00
          00000000號係伊所使用，會單上編號十一之
          鄭先生倒會時，伊有請證人己○○致電鄭先生母親，
          等語，參酌會單上所列會員名單多為反訴被告之親友
          等情，衡諸常情，反訴人果如反訴被告所言，未得反
          訴被告之同意、授權而欲冒用反訴被告名義召集互助
          會，自不會於上開會單上留下反訴被告之聯絡電話，
          否則反訴被告必會發現，況且，上開會員名單中有多
          人係反訴被告親友，反訴人實難欺瞞所有會員而冒用
          反訴被告名義來召集互助會，足認反訴被告應有以其
          名義召集互助會或授權反訴人為之。
      ３、證人呂佩琦於本院九十六年十二月十一日審理期日中
          雖到庭先證稱：反訴人及反訴被告都有邀伊參加互助
          會，伊不知道會首是反訴人還是反訴被告，反訴被告
          應該知道這個會等語，嗣後又改稱：公司大小事都問
          反訴人，在伊認知中，反訴被告應該會知道，是反訴
          人邀伊入會的，非反訴被告等語，然證人呂佩琦就此
          部分之證述前後不一，其證言之憑信性顯然不足，礙
          難採信。
      ４、綜上所述，勝達公司積欠證人己○○薪資、業務獎金
          未給付，反訴被告亦有以伊名義召集互助會或授權反
          訴人為之，並積欠證人己○○會錢未清償，是反訴被
          告前開所辯，實不足採。
  （五）反訴被告雖辯稱伊未曾向證人甲○○調借款項，此從證
        人甲○○所述之借款年息過低而與民間借貸利率相去甚
        遠即可推知云云。惟查：
      １、證人甲○○於本院九十六年十二月十一日審理期日裝
          到庭證稱：反訴被告透過反訴人陸續向伊借款，均由
          反訴人轉交且係給付現金，金額較小的反訴被告有用
          現金清償，後來變成支票，支票都是反訴被告的，借
          款最多的一次是一百二十萬元，這也是第一次開票，
          應是九十年年初開的，如附表編號二所示支票乃經過
          會算於九十三年七月時，反訴被告為清償積欠款項，
          透過反訴人交付，但後來跳票了，票面金額係經過多
          次的換票累計而來，包括利息和本金，並沒有約定固
          定的利息等語，並有如附表編號二所示支票影本、臺
          灣票據交換所（總所）退票理由單、臺灣銀行帳號0
          00000000000活期存款存摺內頁影本在卷
          可佐。
      ２、反訴被告於本院審理時亦自承：勝達公司有用反訴人
          臺灣銀行及第一銀行甲存帳戶，反訴人有幫伊調錢，
          也有幫伊開很多票等語，且反訴被告於本院審理時亦
          不否認於九十年一月十六日有一筆一百二十萬元之款
          項存入勝達公司乙存帳戶一情，此有勝達公司乙存帳
          戶往來明細表附卷可參，是此筆一百二十萬元之款項
          存入勝達公司乙存帳戶之時間，與證人甲○○所述其
          於九十年初收到反訴被告簽發之票面金額一百二十萬
          元支票時間相當，足認反訴人為反訴被告向證人范宸
          瑄調借一百二十萬元之款項後，以反訴被告名義簽發
          票面金額一百二十萬元之支票一紙予證人甲○○。
      ３、反訴被告雖以前開情詞置辯，然私人間借貸利率如何
          約定，或因友誼或特殊情事致未與行情相當，即便證
          人甲○○所收利息與民間借貸利率相去甚遠，亦不足
          以推翻反訴被告曾向證人甲○○借款一事，是反訴被
          告前開所辯，洵無足採。
  （六）反訴被告雖辯稱伊並無向證人鍾琬萍調借款項，且證人
        鍾琬萍有關借款時間及如附表編號三所示支票之票面金
        額二百萬元究係單筆或是累積而來之證述前後不一，不
        足採信云云，惟：
      １、證人鍾琬萍於本院九十六年十二月十一日審理期日時
          到庭結證稱：反訴被告是伊旅行社的客人，和勝達公
          司有金錢往來，大部分是透過反訴人來借款，陸續借
          了多次，借款時由反訴被告開車載反訴人過來，如附
          表編號三所示支票也是九十三年七月間，反訴被告開
          車載反訴人拿過來以清償借款，共換票過五次，票面
          金額二百萬元是累積而來的，之前開的票沒有跳票紀
          錄，所以如附表編號三所示支票到期時，因反訴人要
          伊再等等，其始遲至九十五年五月才存入等語，並有
          如附表編號三所示支票、臺灣票據交換所（總所）退
          票理由單、掛失止付票據提示人資料查報表、遺失票
          據申報書、託收票據紀錄表、安泰商業銀行帳號00
          000000000000號綜合存款存摺封面等件
          在卷可佐，足認證人鍾琬萍與勝達公司有業務往來，
          反訴被告曾向證人鍾琬萍調借款項，並簽發支票予證
          人鍾琬萍。
      ２、反訴被告雖以前開情詞置辯。然證人鍾琬萍於九十五
          年六月十二日警詢時係供稱：九十三年七月間，系爭
          支票交予伊手上，伊是把二百萬元現金親手交付給詹
          淑恩等語，復於九十五年九月八日偵查中以證人身分
          到庭結證稱：戊○○有拿票向伊調現金給被告，九十
          年五月時，戊○○拿如附表編號三所示支票跟伊調現
          等語，又於本院九十六年十二月十一日審理期日中到
          庭結證稱：因為地檢署檢察官沒有問的很清楚，伊也
          沒有說那麼清楚。如附表編號三所示支票，這張票有
          換過五次。已經不是最初調現那張，兩百萬是累積的
          ，大部分都用現金給戊○○，因為都是丁○○載詹淑
          恩來的，他在車上等語，是以證人鍾琬萍所為之前開
          證詞，並無明顯矛盾之處，如附表編號三所示支票乃
          係多次換票之結果，非九十年間即取得，而票面金額
          二百萬元亦係累積而得，反訴被告認證人鍾琬萍之證
          述前後不一，顯有誤會。
      ３、反訴被告另辯稱反訴人陳稱曾將自證人鍾琬萍處借得
          之二百十六萬六千元匯至勝達公司臺灣銀行帳號00
          0000000000內一節，與證人鍾琬萍前開證
          述不符，且該筆款項乃勝達公司向第一商業銀行之貸
          款云云，並提出第一商業銀行0000000000
          0勝達公司活期存款存摺封面、內頁、匯款申請書代
          收入傳票、存摺類存款取款憑條、臺灣銀行城中分行
          匯入匯款明細表、第一商業銀行營業部九十六年四月
          二十七日（九六）一營自第三十八號函及其檢附第一
          商業銀行存摺類存款取款憑條、匯款申請書代收入傳
          票等件為證。然反訴人本即有幫反訴被告調借款項一
          節，為反訴被告於本院審理時所自承，且反訴人因觀
          之臺灣銀行帳號000000000000帳戶活期
          存款存摺內頁所示，九十年五月二十一日有一筆二百
          十六萬六千元以其名義匯入勝達公司，或因時隔較久
          而誤為該筆款項乃其向證人鍾琬萍所調借，然縱使該
          筆二百十六萬六千元之款項係勝達公司向第一商業銀
          行之貸款，亦不足以證明反訴被告未曾向證人鍾琬萍
          借款，是反訴被告上開所辯，應不足採。
  （七）反訴被告雖辯稱反訴人於幫忙開立支票時，有習慣從後
        面撕票，有時候還會跳著撕，且反訴人雖已於九十三年
        七月間離職，但反訴人離職後非不得填載如附表所示支
        票三紙之發票日及票面金額並行使云云。然證人乙○○
        於本院九十六年十二月二十七日審理期日中到庭證稱：
        伊於八十九年六月起在勝達公司擔任行政工作，一開始
        只擔任出納，登記從雇主那收回之傳票，反訴人或反訴
        被告開好票後，若有將票拿給伊，伊即會登記於登記簿
        上，登記在哪天應該就是表示票哪天到期，登記簿上有
        蓋伊圓戳章應該就是伊所寫，填寫支票號碼的順序都是
        順號，不會從後面往前開，也不會跳著開等語。又查，
        票號ＡＥ0000000號至ＡＥ0000000號，
        除票號ＡＥ0000000號外，均於九十三年四、五
        月間開立，而票號ＡＥ0000000號至ＡＥ000
        0000號及票號ＡＥ0000000號至ＡＥ000
        0000號均係於同年六月間所開立；票號ＡＥ000
        0000號至ＡＥ0000000號均於九十三年四月
        至七月間開立，而票號ＡＥ0000000號至ＡＥ0
        000000號，除票號ＡＥ0000000號外，均
        係在九十三年七月以後始開立等情，有票號ＡＥ000
        0000號支票、臺灣銀行支票存根、日記帳本、記帳
        明細、臺灣銀行支票類存款戶對帳單等件在卷可稽，足
        見勝達公司及反訴被告之支票應均為按票號順序依序開
        立，故就如附表所示支票前後支票開立時間推算，如附
        表所示支票應係九十三年六、七月間開立無疑。況且，
        反訴被告於本院審理時亦自承支票簿及印鑑章於九十三
        年五月即已收回，若要開票需由伊或證人丙○○○蓋章
        等語，則於九十三年六、七月間，勝達公司及反訴被告
        之支票、印鑑章既均已收回由反訴被告及證人丙○○○
        保管，反訴人應無侵占及偽造如附表所示支票之機會，
        是反訴被告上開所辯，洵無足採。
  （八）反訴被告固辯稱伊詢問反訴人如附表編號二、三所示支
        票下落時，反訴人對伊表示已作廢交回銀行云云，惟：
      １、反訴被告於九十四年八月十八日即就如附表編號三所
          示支票辦理掛失支付，並記載「93年 6月份因會計說
          此支票已繳回作廢，但至今到貴行申請此支票並無繳
          回作廢」等文字之事實，有票據掛失止付通知書一份
          在卷足憑，惟如附表編號三所示支票乃證人鍾琬萍於
          九十五年五月四日始提示一節，有如附表編號三所示
          支票影本、臺灣票據交換所（總所）退票理由單等件
          附卷可考，果反訴被告所辯屬實，則反訴被告於九十
          五年三月間提起自訴時，應尚不知如附表編號三所示
          支票票面金額若干，惟反訴被告卻於九十五年三月二
          十九日提起自訴時，已於自訴狀載明如附表編號三所
          示支票票面金額為二百萬元，此情與反訴被告上開所
          辯顯有矛盾。反訴被告雖另辯稱因有討債公司之人於
          九十五年二月二十日、二十七日、三月一日持如附表
          編號三所示支票至公司討債，伊始知悉如附表編號三
          所示支票之票面金額為何，並提出照片五張為證，惟
          反訴被告亦自承從上開照片無法知悉討債公司之人所
          持即為如附表編號三所示支票，反訴被告上開所辯是
          否屬實，自非無疑。
      ２、又證人乙○○於本院九十六年十二月二十七日審理期
          日時到庭結證稱：如附表編號一所示支票跳票時，反
          訴被告有請伊去銀行查，當時有查出是證人己○○，
          也有去查如附表編號二、三所示支票，銀行沒有說作
          廢，那時候就知道該二張支票未作廢，也都有將查的
          結果告訴反訴被告等語，足見反訴被告於九十三年十
          一月間已知如附表編號一所示支票為證人己○○所提
          示，且如附表編號二、三所示支票並未作廢等情，然
          反訴被告於本院審理時自承其未詢問證人己○○為何
          提示如附表編號一所示支票，亦無交代他人去詢問等
          語，此與常情顯有不符，且證人乙○○告知反訴被告
          如附表編號二、三所示支票並未作廢等語，亦與反訴
          被告所陳反訴人表示如附表編號二、三所示支票已作
          廢交回銀行乙節不合，惟反訴被告竟未做任何處理，
          直至九十四年七月一日發現如附表編號二所示支票跳
          票後，始至銀行掛失止付如附表編號三所示支票，亦
          與常情有違，足認反訴被告辯稱其詢問反訴人如附表
          編號二、三所示支票下落時，反訴人對其表示業已作
          廢交回銀行云云，應屬虛妄。
  （九）至於證人庚○○於本院九十六年十二月十一日審理期日
        中固到庭證稱：伊係記帳業者，有幫勝達公司申報營業
        稅，兩個月向反訴人請款一次，由反訴人當場蓋印、開
        票，但已忘記九十三年五月是不是反訴人處理，且不是
        每次都係反訴人開票等語，則證人庚○○對於九十三年
        五月時是否為反訴人處理開票事宜既已記憶不清，且自
        承非每次均由反訴人開票，是證人庚○○上開證述並不
        足證明如附表所示支票係由反訴人所簽發。又證人呂佩
        琦於本院九十六年十二月十一日審理期日中雖到庭結證
        稱：有人來請款時是由反訴人開票，有時候反訴人會從
        抽屜拿出支票及印章，沒有聽過證人己○○與反訴被告
        間有金錢糾紛或是證人己○○對此有所抱怨等語，固足
        以證明反訴人於勝達公司任職時曾幫忙開票一情，然反
        訴人當時與反訴被告乃男女朋友關係，且任勝達公司會
        計，即便曾幫忙開票，亦無法證明如附表所示支票係由
        反訴人所簽發，況且證人呂佩琦於本院同一審判期日中
        亦證稱：有聽過反訴人和反訴被告爭吵欠款未還及欠證
        人己○○錢的事，也有聽到證人己○○在吵等語，是證
        人呂佩琦於本院審理時之證詞前後不一，其證言之憑信
        性，殊值懷疑。
  （十）另證人丙○○○於本院九十七年一月二十九日審理期日
        時到庭結證稱：伊於九十三年五月底六月初開始保管勝
        達公司印鑑及資料，伊每個月都會看對帳單，未曾發現
        作廢之通知，反訴被告交付支票簿時有三張支票不見，
        乃請教陳律師如何處理，陳律師說等看誰把票存進去再
        處理，如附表編號一所示支票即是如此而未處理，而如
        附表編號二、三所示支票，反訴被告說反訴人跟他說已
        剪掉作廢，當時相信反訴人之說法，但九十四年八月對
        帳單來才發現如附表編號二所示支票於同年七月一日經
        提示且未兌現，銀行於退票當天沒有通知錢不夠等語。
        然臺灣銀行會將該行支票存款按月抄送存戶對帳單，於
        次月一週內送達供核對一情，有臺灣銀行支票類存款戶
        對帳單在卷可考，是證人丙○○○於九十三年五月底六
        月初既已知悉有三張支票不見而請教律師如何處理，表
        示其非常重視此事，而其每個月又有看對帳單之習慣，
        則在聽反訴被告轉述反訴人說如附表編號二、三所示支
        票已經作廢後，應會核對次月對帳單確認反訴人說詞是
        否正確，而在發現沒有作廢通知後，證人丙○○○既未
        就此詢問反訴人，而僅聽從律師建議等票存進去後才作
        處理，實與常情不符；且依一般商業習慣，銀行於如附
        表編號二所示支票退票當天應會通知客戶該帳戶內錢不
        夠，此由證人丙○○○於本院審理時自承臺灣銀行曾經
        在一張一百萬元的票進來要跳票時，有打電話通知等語
        可知，惟證人丙○○○不僅證述其於如附表編號二所示
        支票要跳票時並未收到銀行通知等語，且其於如附表編
        號一所示支票跳票後，旋即向銀行查詢而知悉該紙支票
        係證人己○○所提示，卻未做任何處理，而遲至九十四
        年八月如附表編號二所示支票跳票後，始要求反訴被告
        處理如附表編號三所示支票，與一般常情有悖，是證人
        丙○○○前開之證述顯有多處不合常理，其證述憑信性
        不足，不足採信。
  （十一）綜上所述，勝達公司及反訴被告支票簿、印鑑章於九
          十三年五月即已收回，反訴人已無侵占及偽造如附表
          所示支票之機會，反訴被告又有積欠證人甲○○、鍾
          琬萍款項及證人己○○會錢，勝達公司亦有積欠證人
          己○○薪資、業務獎金，且反訴被告有要求勝達公司
          員工填載支票，再由其親自確認蓋章之習慣，故如附
          表所示支票三紙應係於九十三年七月間，經反訴被告
          、反訴人及證人己○○會算後，由反訴人依反訴被告
          指示填寫支票，再由反訴被告蓋章分別簽發予證人詹
          雅惠、甲○○、鍾琬萍以償債務。再者，反訴被告對
          於反訴人究竟係於何時間、何地點、以何種方式侵占
          如附表所示支票三紙，並盜用勝達公司、反訴被告印
          章等情，均無法具體指證，竟仍以不實之事誣指反訴
          人有普通侵占、業務侵占及偽造有價證券之行為，是
          反訴被告辯稱其並無誣告之犯意要屬臨訟卸責之詞，
          委無可取。本件事證明確，反訴被告誣告犯行，洵堪
          認定，應依法論科。
  二、核反訴被告所為，係犯刑法第一六九條第一項誣告罪。檢
      察官移送併辦部分與本案為事實上同一案件，本院自應併
      予審理論究，併此敘明。爰審酌反訴被告年輕力壯，不思
      積極賺取金錢以清償其與勝達公司積欠證人己○○、甲○○及鍾琬萍之債務，竟虛構事實向本院提起自訴，而為本
      件誣告犯行，惡性非輕，犯後猶飾詞飾責，未見悔意，兼
      衡其犯罪之動機、目的、手段、情節及犯罪所生損害等一
      切情狀，量處如主文所示之刑，以資懲儆。查被告係於九
      十六年四月二十四日前犯本件誣告犯行，所犯合於中華民
      國九十六年罪犯減刑條例之減刑條件，應依該條例第二條
      第一項第三款之規定減其宣告刑二分之一。
、本訴無罪部分：
  一、自訴意旨略以：被告戊○○本係自訴人勝達公司會計，乃
      從事業務之人，於九十三年至九十四年四月間，意圖為自
      己不法之所有，基於概括犯意，利用為自訴人勝達公司、
      丁○○保管支票簿及印鑑章之機會，先後將其業務上持有
      之自訴人勝達公司所有如附表編號一所示支票一紙，及持
      有之自訴人丁○○所有如附表編號二、三所示支票二紙，
      侵占入己，復意圖供行使之用，於不詳時間盜用自訴人勝
      達公司、丁○○印鑑章，蓋於如附表編號一所示支票上，
      另盜用自訴人丁○○印鑑章蓋於如附表編號二、三所示支
      票上，並於不詳時間分別於如附表所示支票上填載如附表
      所示之發票日及票面金額（自訴狀將如附表編號一所示支
      票之發票日誤載為九十三年十一月十五日），其後於不詳
      時間分別將如附表所示支票持交證人己○○、甲○○、鍾
      琬萍提示，均因存款不足遭退票，因認被告涉犯刑法第三
      百三十六條第二項業務侵占、第三百三十五條第一項普通
      侵占、第二百零一條第二項行使偽造有價證券罪嫌云云。
  二、按犯罪事實應依證據認定之，無證據不得認定犯罪事實；
      不能證明被告犯罪或其行為不罰者，應諭知無罪之判決，
      刑事訴訟法第一百五十四條第二項、第三百零一條第一項
      分別定有明文。次按事實之認定，應憑證據，如未能發現
      相當證據，或證據不足以證明，自不能以推測或擬制之方
      法，以為裁判之基礎；又認定犯罪事實所憑之證據，雖不
      以直接證據為限，間接證據亦包括在內，然而無論直接或
      間接證據，其為訴訟上之證明，須於通常一般之人不致有
      所懷疑，而得確信其為真實之程度者，始得據為有罪之認
      定；再認定不利於被告之事實，須依積極證據，苟積極證
      據不足為不利於被告事實之認定時，即應為有利於被告之
      認定，更不必有何有利之證據，最高法院四十年臺上字第
      八六號、七十六年臺上字第四九八六號及三十年上字第八
      一六號分別著有判例意旨可資參照。
  三、本件自訴人勝達公司、丁○○認被告涉有上揭犯行，無非
      係以如附表編號一、三所示支票、編號一、二所示支票之
      退票理由單及編號三所示支票之票據掛失止付通知書、本
      院九十四年度簡字第二三八八八民事判決、照片五張等件
      資為論據。訊據被告堅詞否認有何自訴人所指犯行，辯稱
      ：因自訴人丁○○積欠證人甲○○、鍾琬萍款項及證人己○○會錢，自訴人勝達公司亦有積欠證人己○○薪資、業
      務獎金，故如附表所示支票三紙乃係經會算後，於九十三
      年七月間，由被告依自訴人丁○○指示填寫支票，再由自
      訴人丁○○蓋章分別簽發予證人己○○、甲○○、鍾琬萍
      償債，伊已於九十三年七月間離職，離職時並未對自訴人
      丁○○表示如附表編號二、三所示支票已作廢交回銀行等
      語。
  四、經查：
  （一）本院九十四年度簡字第二三八八八號民事判決業經本院
        於九十六年六月十三日以九十四年度簡上字第六六四號
        民事判決廢棄，改判證人己○○勝訴，並經最高法院於
        九十六年九月六日以九十六年度臺簡上字第二一號民事
        裁定駁回上訴確定一節，有本院九十四年度簡上字第六
        六四號民事判決、最高法院九十六年度臺簡上字第二一
        號民事裁定及本院民事判決確定證明書等件在卷可考，
        合先敘明。
  （二）如附表所示支票依推算應係九十三年六、七月間開立，
        被告雖於九十三年七月始離職，惟自訴人勝達公司、丁○○業已於九十三年五月間將其等支票簿及印鑑章收回
        改由自訴人丁○○及證人丙○○○保管，被告並無侵占
        及偽造如附表所示支票之機會，且自訴人丁○○有要求
        任職於勝達公司之員工幫忙填載支票，再由其親自確認
        蓋章習慣之習慣，自訴人丁○○有積欠證人甲○○、鍾
        琬萍款項及證人己○○會錢，自訴人勝達公司亦有積欠
        證人己○○薪資、業務獎金等事實，前已敘明。
  （三）綜上，如附表所示支票三紙既係均於九十三年七月間，
        經自訴人丁○○、被告及證人己○○會算後，由被告依
        自訴人丁○○指示填寫支票，再由自訴人丁○○蓋章分
        別簽發予證人己○○、甲○○、鍾琬萍償債，自難認被
        告有何普通侵占、業務侵占及偽造如附表所示支票之犯
        行。
  五、綜上所述，自訴人勝達公司、丁○○所舉之證據與所指出
      之證明方法尚未足使本院確信被告有普通侵占、業務侵占
      及偽造有價證券之犯行。此外，復查無其他積極證據足資
      認定被告有何自訴人勝達公司、丁○○所指之犯行，依照
      前開之說明，不能證明被告犯罪，自應為被告此部分無罪
      之諭知。
據上論斷，應依刑事訴訟法第三百四十三條、第二百九十九條第
一項前段、第三百零一條第一項，刑法第一六九條第一項，中華
民國九十六年罪犯減刑條例第二條第一項第三款、第七條，判決
如主文。
中    華    民    國  九十七  年    二    月  二十六  日
                  臺灣臺北地方法院刑事第一庭
                      審判長法  官  陳興邦
                            法  官  劉素如
                            法  官  雷淑雯
以上正本證明與原本無異。
如不服本判決，應於判決送達後十日內，向本院提出上訴狀。（
應抄附繕本）。
                            書記官  胡詩唯
中    華    民    國  九十七  年    二    月  二十六  日
附錄本案論罪科刑法條：
刑法第一百六十九條第一項
意圖他人受刑事或懲戒處分，向該管公務員誣告者，處七年以下
有期徒刑。
意圖他人受刑事或懲戒處分，而偽造、變造證據，或使用偽造、
變造之證據者，亦同。
附表：
┌─┬─────┬─────┬────┬────┬──────┬──────┐
│編│支票號碼  │發  票  日│發票人  │付 款 人│票 面 金 額 │退  票  日  │
│號│          │          │        │        │（新臺幣）  │            │
├─┼─────┼─────┼────┼────┼──────┼──────┤
│一│AE0000000 │九十三年十│勝達公司│臺灣銀行│一百六十五萬│九十三年十一│
│  │          │一月五日  │        │城中分行│八千七百二十│月五日      │
│  │          │          │        │        │二元        │            │
├─┼─────┼─────┼────┼────┼──────┼──────┤
│二│AE0000000 │九十四年六│丁○○  │臺灣銀行│一百五十萬元│九十四年七月│
│  │          │月三十日  │        │城中分行│            │一日        │
├─┼─────┼─────┼────┼────┼──────┼──────┤
│三│AE0000000 │九十四年九│丁○○  │臺灣銀行│二百萬元    │九十五年五月│
│  │          │月三十日  │        │城中分行│            │四日        │
└─┴─────┴─────┴────┴────┴──────┴──────┘


司法院資訊處製作；財團法人民間司法改革基金會備份。
